臺灣高等法院臺中分院民事判決
110年度上字第348號
上  訴  人  林中一  
訴訟代理人  刑建緯律師
複代理人    陳婉寧律師
被上訴人    林倩瑩  
訴訟代理人  楊玉珍律師
複代理人    黃俊榮律師
上列當事人間請求履行協議事件，上訴人對於民國110年5月31日
臺灣臺中地方法院109年度訴字第1842號第一審判決提起上訴，
本院於110年12月22日言詞辯論終結，判決如下：
    主  文
上訴駁回。
第二審訴訟費用由上訴人負擔。 
    事實及理由
壹、程序方面
    按不變更訴訟標的而補充或更正事實上或法律上之陳述者，
    非為訴訟之變更或追加；在第二審為訴之變更或追加，非經
    他造同意不得為之。但擴張或減縮應受判決事項之聲明者，
    不在此限，民事訴訟法第256條、第446條第1項準用第255條
    第1項第3款分別定有明文。上訴人於原審以兩造間有共同出
    資而以被上訴人名義購買建案名稱「國聚花園御所」即坐落
    於臺中市○○區○○段0地號土地及其上同區段502建號建物（門
    牌號碼臺中市○○區○○路0段000號13樓，下稱系爭房地），並
    約定由上訴人先支付新臺幣（下同）183萬元作為購買系爭
    房地之頭期款（下稱系爭合資協議），嗣兩造間成立口頭協
    議，約定於被上訴人將系爭房地出售後，返還該183萬元予
    上訴人（下稱系爭還款協議），依系爭還款協議之契約關係
    ，請求被上訴人返還183萬元本息等情；於言詞辯論程序中
    則主張上訴人係基於兩造間借貸關係而交付前述183萬元予
    被上訴人（見本院卷第177頁），係屬更正事實及法律上之
    陳述，非為訴之變更，合先說明。
貳、實體方面
一、上訴人主張：
　　兩造原係男女朋友，並於民國106年7月間被上訴人因購買系
    爭房地，向上訴人借款新臺幣（下同）183萬元作為購買系
    爭房地之頭期款（下稱系爭借款契約）後，兩造於同年月14
    日共同前往建設公司，上訴人當場將現金10萬元交予被上訴
    人支付給建設公司，並將另173萬元交予被上訴人匯款給建
    設公司。嗣兩造於107年4月19日分手後，兩造間成立系爭還
    款協議；惟被上訴人於109年2月間將系爭房地出售後，並未
    還款，迭經上訴人催告，被上訴人均置之不理。爰依系爭還
    款協議之契約關係，請求被上訴人返還183萬元本息等情。
    並起訴聲明：㈠被上訴人應給付上訴人183萬元，及自起訴狀
    繕本送達翌日起至清償日止，按週年利率5%計算之利息；㈡
    願供擔保請准宣告假執行。
二、被上訴人則以：
　　上訴人曾贈與10萬元予被上訴人購買系爭房地，但未曾交付
    183萬元作為系爭房地頭期款，否認兩造間有系爭合資協議
    或系爭借貸契約。又兩造之line通訊軟體之內容，僅係被上
    訴人願返還上訴人所贈與10萬元之意，並未明確表達還款數
    額，況且上訴人亦未表示同意，兩造顯未達成系爭還款協議
    之意思表示合致等語，資為抗辯。
三、原審為上訴人全部敗訴之判決，上訴人不服提起上訴，並上
    訴聲明：㈠原判決廢棄。㈡被上訴人應給付上訴人183萬元，
    及自起訴狀繕本送達翌日起至清償日止，按年息5％計算之利
    息。㈢上訴人願供擔保，請准宣告假執行。被上訴人答辯聲
    明：㈠上訴駁回。㈡如受不利判決，被上訴人願供擔保，請准
    宣告免假執行。
四、本件經兩造整理爭執、不爭執事項，並協議簡化爭點如下（
    見本院卷第184頁）：
  ㈠兩造不爭執事項：
  ⒈被上訴人於106年7月間購買系爭房地，於106年10月24日辦理
    所有權移轉登記（見原審卷第17-20頁土地及建物登記謄本
    ）。
  2.上訴人所有中信銀行帳戶於106年7月6日、10日、12日、13
    日、14日，分別提領現金2萬1,800元、3萬5,516元、10萬元
    、50萬元、12萬元、100萬元，共計1,77萬7,316元（原審卷
    第21-22頁中信銀行存摺封面及內頁）。
  3.被上訴人於109年2月間出售系爭房地（原審卷第51-57頁臺
    中市中興地政事務所函附地籍異動索引）。
  4.除原證三（原審卷第23頁）外，對卷內其餘之各項證據形式
    真正均不爭執。
　㈡爭執事項：
　⒈兩造間是否有系爭借貸契約存在？　
  ⒉上訴人依系爭還款協議之契約關係請求被上訴人給付183 萬
    元，有無理由？ 
五、得心證之理由
  ㈠按當事人主張有利於己之事實者，就其事實有舉證之責任，
    但法律別有規定或依其情形顯失公平者，不在此限；民事訴
    訟法第277條定有明文。申言之，民事訴訟如係由上訴人主
    張權利者，應先由上訴人負舉證之責，若上訴人先不能舉證
    ，以證實自己主張之事實為真實，則被上訴人就其抗辯事實
    即令不能舉證，或其所舉證據尚有疵累，亦應駁回上訴人之
    請求。又請求履行債務之訴，除被上訴人自認上訴人所主張
    債權發生原因之事實外，應先由上訴人就其主張此項事實，
    負舉證之責任，必須證明其為真實後，被上訴人於其抗辯事
    實，始應負證明之責任，此為舉證責任分擔之原則（最高法
    院48年台上字第887號判決意旨參照）。
  ㈡上訴人主張兩造間成立系爭借貸契約，為不可採：
　⒈按稱消費借貸者，於當事人間必本於借貸之意思合致，而有
    移轉金錢或其他代替物之所有權於他方之行為，始得當之。
    是以消費借貸，因交付金錢之原因多端，除有金錢之交付外
    ，尚須本於借貸之意思而為交付，方克成立。倘當事人主張
    與他方有消費借貸關係存在者，自應就該借貸意思互相表示
    合致及借款業已交付之事實，均負舉證之責任，其僅證明有
    金錢之交付，未能證明借貸意思表示合致者，仍不能認為有
    該借貸關係存在（最高法院110年度台上字第396號判決參照
    ）。本件上訴人主張兩造間就系爭183萬元款項有消費借貸
    契約存在，已為被上訴人所否認，依上開最高法院判決意旨
    ，上訴人自應就借貸意思互相表示合致及已交付系爭款項之
    事實負舉證責任。
　⒉上訴人主張兩造間成立系爭借貸契約，固據提出存摺影本（
    見原審卷第21-22、101頁）、購屋繳款明細（見原審卷第23
    頁），並舉證人陳○○為證。惟查：
　⑴按當事人提出之私文書，必先證其真正，始有形式上之證據
    力，且私文書之真正，如他造當事人有爭執者，舉證人應負
    證其真正之責，觀之民事訴訟法第357條規定自明（最高法
    院92年度台上字第1533號判決意旨參照）。本件上訴人所提
    出之購屋繳款明細、催告函及兩造談話之錄音譯文，係屬私
    文書，且被上訴人既爭執其真正，依上開說明，應由上訴人
    舉證該錄音譯文為真正。然上訴人迄未舉證證明上開私文書
    之真實性，自無從採為本案認定事實之證據。
　⑵又被上訴人抗辯系爭房地之總價係2150萬元，非並1883萬元
    ，業據提出房屋及土地買賣契約書為證（見本院卷第85-127
    頁），上訴人亦未爭執該等契約書之真正（見本院卷第134
    頁），堪信被上訴人之抗辯為可採。而上訴人原主張兩造有
    合資購買系爭房地之事實，縱使其主張兩造為男女朋友，而
    未簽訂書面契約，衡情，至少就合資標的價額、兩造出資比
    例、投資存續期間、盈虧分配比例如何、貸款如何分擔等重
    要事項，亦應有所約定；但是，上訴人不僅不知道系爭房地
    總價，復自認除約定由上訴人負擔出資頭期款183萬元，其
    餘由被上訴人負擔，其餘事項均未約定（見本院卷第54-55
    頁），實有違常情，則上訴人嗣於本院言詞辯論程序中才變
    更主張兩造間有系爭借貸契約一事，自難遽採。
  ⑶上訴人於民事上訴狀主張其於106年7月10日起至106年7月14
    日止，自其帳戶內陸續提領現金245萬元，欲供為被上訴人
    繳交購買系爭房屋之頭期款云云（見本院卷第6-7頁）；惟
    上訴人既主張於106年7月14日支付系爭房地之頭期款係一整
    筆183萬元，則上訴人何須自106年7月6日起分成6筆，且分
    別在不同之期日即106年7月6日、10日、12日、13日、14日
    以不同金額小至2萬1,800元、3萬5,516元、12萬元、50萬元
    等等，陸續分次小額將金額提領出來，又兌換紐幣，湊成24
    5萬元？且其提領之款項尾數800元、516元，衡情，係供特
    定用途才需提領如此數額，可見上訴人此部分主張已悖於經
    驗法則。
　⑷又上訴人雖主張曾於106年7月間自其帳戶提領共250萬7316元
    （見本院卷第180頁），惟提領款項之原因多端，尚無法逕
    認上訴人曾將其提領之款項中，有交付任何款項予被上訴人
    。且有關上訴人主張其提領現金，並交付被上訴人183萬元
    一節，①於起訴狀主張：「於106年7月6日起，至106年7月14
    日止，自上訴人設於中國信託銀行西屯分行000000000000號
    帳戶內，陸續提領現金176萬元…，並於106年7月14日將上述
    176萬元中之173萬元交予被上訴人…；嗣於106年7月17日上
    訴人後以家中之現金10萬元交付給被上訴人，並由被上訴人
    於106年7月17日將上述10萬元交予建設公司…」等語（見原
    審卷第11-12頁）。②於109年7月6日開庭時改稱：「（問：
    原證2加起來的金額不是176萬？）從106年7月6日至14日部
    分領現金都是交給被上訴人，…現在加起來不是176萬，是17
    7萬7,316元，我們拿其中173萬給被上訴人。」、「錢是我
    分批領出，領出來放在身上，不是領出來就給對方，106年7
    月14日我跟被上訴人一起去找建設公司的經理談最後的買賣
    ，我當時身上準備190萬現金，當天有帶去…訂金是183萬元
    ，但是對方只能先收簽約金10萬，其餘金額要用匯款，這個
    是106年7月14日當天談妥的事情，我就當場給建設公司10萬
    元…，錢我直接交給對方的經理。當天我跟被上訴人拿著173
    萬現金到青海路的臺灣銀行，存入被上訴人的帳戶，再匯款
    給建設公司」等語（見原審卷第62-63頁）。③於109年11月1
    6日民事準備書暨調查證據聲請狀改稱：「自中國信託銀行
    西屯分行000000000000帳號領出現金…合計期172萬元；並於
    106年7月14日，自上訴人設於大眾銀行南屯分行000-000000
    0-00號帳戶，將紐幣換成台幣64萬0,642元後，再加上南屯
    分行帳戶內原有存款湊成73萬元…，兩個帳戶合計共245萬元
    ，偕同被上訴人林倩瑩到建設公司與銷售人員洽談購買「國
    際御所」房屋的費用，…上訴人即偕同被上訴人至被上訴人
    設於台灣銀行西屯分行之銀行，以臨櫃匯款之方式匯到建設
    公司所給之帳戶；至於現金10萬元，則係由上訴人於106年7
    月14日以現金交付建設公司（惟建設公司入帳時間為106年7
    月17日）…。」、「於106年7月14日偕同被上訴人前往國聚
    建設公司，上訴人並於談妥購屋條件後，當場給付銷售經理
    陳○○183萬元，惟因當日適逢周末，證人陳○○要求上訴人將
    上述183萬元款項直接存入銀行…。」等語（見原審卷第94-9
    9頁）。④於110年12月22日言詞辯論意旨狀改稱：106年7月6
    日至14日有現金支出2萬1,800元、3萬5,516元、10萬元、50
    萬元、12萬元、100萬元，合計177萬7,316元，並於106年7
    月14日將紐幣換成台幣64萬0,642元後，再加上南屯分行帳
    戶內原有存款湊成73萬元，總計共250萬7,316元，偕同被上
    訴人到建設公司…（見本院卷第180頁）。上訴人對於自己所
    主張之183萬元之資金來源究，至少已有上開數個不相同之
    版本，且上訴人於106年7月14日究攜帶173萬元或183萬元或
    190萬元或245萬元或250萬7,316元前往建商處，及上訴人所
    稱該交付建商之現金10萬元係由上訴人106年7月17日在家中
    交付被上訴人，再由被上訴人106年7月17日交付建商，抑或
    係由上訴人106年7月14日直接交付建商上訴人，前後所述，
    復不相同；再參諸上訴人於原審及本院準備程序中迭次主張
    交付系183萬元款項係基於兩造間合資購屋協屋，復於另案
    聲請假扣押及聲請假扣押執行狀所載（見原審卷第73、75頁
    ），及於言詞辯論期日（見本院卷第177頁）主張兩造間就
    系爭183萬元款項係屬「借款」。益見。上訴人主張支付被
    上訴人183萬元一節，於事實及法律上陳述，已存有上開諸
    多不同版本，且前後矛盾不一，故上訴人主張之系爭借貸契
    約存在，實難遽採。
  ⑸復按證人之證言是否足以證明待證事實，即證言是否具有實
    質之證據力，應以其是否具有憑信性為前提；而憑信性如何
    ，應於不違背經驗法則及論理法則之規範，由審理事實之法
    院本於確信判斷取捨，衡情認定（最高法院20年上字第2052
    號裁判先例意旨參照）。倘若證人對待證事實之觀察、認知
    ，已有記憶遭錯置、汙染、誤導之虞，或係依憑個人知覺及
    記憶所為主觀判斷，並違背一般日常生活經驗之定則或論理
    法則者，縱證人指證時表示高度善意及真誠性，而無誣陷他
    人之動機，亦不能憑此遽認其證言已具憑信性。證人陳○○雖
    曾於原審證述：系爭房地買賣之簽約金加訂金為183萬元，
    當天上訴人有攤開他的包包給我看，裡面有兩疊現金，上訴
    人就是從那一疊現金拿10萬元交給我，上訴人有說隔週要出
    國，並且跟我們說會請被上訴人跟我們匯款等情（見原審卷
    第174-177頁）。然證人陳○○自承：我收到法院的通知之後
    ，有去詢問上訴人，他跟我說要去找他的訴訟代理人（邢建
    緯律師），我在上週五去找邢律師，邢律師有告訴我要來法
    院講當天買賣的情形一情明確（見原審卷第175頁），顯見
    證人陳○○於作證前，就上訴人之待詢問事項，已先與上訴人
    訴訟代理人討論，是證人陳○○前揭證詞非無記憶遭錯置、汙
    染、誤導之虞，是其上揭證詞之證據能力及憑信性已非無疑
    。況且，證人陳○○復證稱：對兩造之財務不了解，袋子裡面
    的錢實際上是不是上訴人的錢，我不清楚，後續是被上訴人
    匯款，但不知道這筆錢是否為上訴人拿錢給被上訴人去匯款
    的等情明確（見原審卷第176頁反面-177頁）。故證人陳○○
    之證詞，既存有上述瑕疵，即難採為有利上訴人之認定。
　⑹據上各情，可知上訴人所提上開證據，均無法證明被上訴人
　　確有收受上訴人給付183萬元之事實，自無從認兩造間成立
　　系爭借貸契約，是上訴人主張兩造間有系爭借貸契約存在，
　　為不可採。
　㈢上訴人主張兩造間成立系爭還款協議，亦不可採：
　⒈按當事人互相表示意思一致者，無論其為明示或默示，契約
    即為成立。當事人對於必要之點，意思一致，而對於非必要
    之點，未經表示意思者，推定其契約為成立，關於該非必要
    之點，當事人意思不一致時，法院應依其事件之性質定之，
    民法第153條定有明文。所謂必要之點，係指契約之要素而
    言。而所謂要素，應指契約成立所不可或缺之要件。
　⒉上訴人主張被上訴人應返還183萬元購屋款，係基於2造間之
    系爭借貸契約，然上訴人既無法證明有交付被上訴人183萬
    元，亦無法證明2造間有系爭借貸契約，已如前述，則兩造
    間如何成立系爭還款協議，約定被上訴人應返還該183萬元
    ，顯屬有疑。而上訴人提出兩造Line通訊對話內容（見原審
    卷第25-29頁），證明被上訴人已應允返還183萬元之事實。
    然觀之前揭對話內容，被上訴人僅表示「我把國聚賣了還你
    錢」、「我跟上帝說我要還你錢，我會把關係處理好」等語
    ，而未見被上訴人就欲返還上訴人之數額為清楚、明確約定
    。況且，被上訴人雖自承曾收受上訴人給付之10萬元，及於
    該Line通訊軟體之內容中係欲表達願返還該10萬元之意思；
    但是，依前揭Line對話內容，被上訴人為前開意思表示前後
    ，上訴人僅有表示「買家開價多少？」、「開價多少？」等
    語，均未見上訴人有向被上訴人要求還款，或同意被上訴人
    還款之意思表示，足見兩造間就是否還款、返還款項之數額
    等必要之點，均尚未達成意思表示之合致。
　⒊由上所述，可知上訴人主張兩造間已就被上訴人應返還借款1
    83萬元一事口頭成立系爭還款協議，亦屬無據。
 ㈣綜上所述，上訴人依系爭還款協議之約定，請求被上訴人給付
   上訴人183萬元，及自起訴狀繕本送達翌日起至清償日止，按
   週年利率百分之5計算之利息，為無理由，不應准許；其假執
   行之聲請，因失所依附，應併予駁回。從而原審所為上訴人
   敗訴之判決，並無不合。上訴論旨指摘原判決不當，求予廢
   棄改判，為無理由，應駁回其上訴。
 ㈤本件事證已臻明確，兩造其餘之攻擊或防禦方法及所用之證據
   ，經本院斟酌後，認為均不足以影響本判決之結果，爰不逐
   一論列，附此敘明。
六、據上論結，本件上訴為無理由，依民事訴訟法第449條第1項
    、第78條，判決如主文。
中　　華　　民　　國　　111 　年　　1 　　月　　12　　日
        　　    民事第六庭    審判長法　官  楊熾光
　　　　　　　　　　　　　　        法　官  戴博誠
　　　　　　　　　　　　　　　      法　官  莊宇馨
正本係照原本作成。          
如不服本判決，應於收受送達後20日內向本院提出上訴書狀，其
未表明上訴理由者，應於提出上訴後20日內向本院補提理由書狀
（均須按他造當事人之人數附繕本）。因疫情而遲誤不變期間，
得向法院聲請回復原狀。
上訴時應提出委任律師或具有律師資格之人之委任狀；委任有律
師資格者，另應附具律師資格證書及釋明委任人與受任人有民事
訴訟法第466條之1第1項但書或第2項所定關係之釋明文書影本。
如委任律師提起上訴者，應一併繳納上訴裁判費。 
                                    書記官  黃粟儀
中　　華　　民　　國　　111 　年　　1 　　月　　12　　日